臺灣基隆地方法院民事判決　　　　　　　　99年度訴字第62號
原　　　告　林玉娥
訴訟代理人　陳穩安
　　　　　　陳炎琪律師
　　　　　　陳培仁律師
被　　　告　周讚堂
訴訟代理人　吳芳蘭
上列當事人間請求返還借款事件，本院於10年3月15日言詞辯論
終結，判決如下：
    主  文
原告之訴及假執行之聲請均駁回。
訴訟費用由原告負擔。
    事  實
一、原告起訴主張：
  (一)民國83年間被告以投資「中船路合建開發案」欠缺資金為由
    ，於同年3月30日向原告借款新臺幣（下同）700萬元，並將
    訴外人張榮雄所有坐落基隆市○○區○○段六小段第37、37
    -45、37-58、37-66、37-67、37-68、37-69、37-70、37-72
    、37-73、37-74地號共11筆土地（下稱系爭土地，依土地登
    記簿、土地建築改良物買賣所有權移轉契約書、抵押權塗銷
    登記車請書、債務清償證明書所載，均為11筆土地，非原告
    所稱之14筆）權利範圍1/5 之所有權移轉登記予原告之配偶
    陳穩安，作為債務之擔保；嗣同年12月4 日被告與訴外人即
    其合夥人劉德成向原告表示，系爭土地若塗銷其上之抵押權
    登記後可向銀行貸款2,500萬元至3,000萬元，然其等於83年
    3月2日以系爭土地設定抵押權予訴外人吳秀莉及魏顯驍以資
    借款，遂向原告借款800萬元（即被告400萬元及訴外人劉德
    成400 萬元）以塗銷上開抵押權之設定，雙方約定以二分利
    計息，扣除第一個月利息，原告於84年1月18 日開立第一商
    業銀行台支784萬元（票號0000000，下稱系爭支票），交付
    被告交由代書即證人陳淑桑處理後，證人陳淑桑即將抵押權
    人吳秀莉及魏顯驍上開抵押權設定之契約書、借據及債務清
    償證明交付原告收執。
  (二)被告係在83年3月26日持本票向原告借款400萬元，因當時原
    告已經沒有錢可以借，所以先收下本票，一直到84年1月18
    日才出借400 萬元。本票部分當時持向法院聲請本票裁定，
    嗣固故遺失故向法院聲請除權判決，被告否認本票是其所簽
    發，提起確認本票債權不存在訴訟，經法院判決原告敗訴確
    定。
  (三)本「中船路土地合建開發案」之另一名合夥人劉德成，借款
    400 萬元之塗銷第一順抵押權乙事，自始承認而無爭執，惟
    被告自稱代書，卻利用多年所學之土地登記實務之經驗，強
    行拼湊2次借款金額主張買賣，以圖巧取不正之400萬元及70
    0萬元共1100萬元之巨款利益，毫無誠信可言，爰依民法第4
    78條提起本件訴訟等語。並聲明：被告應返還原告400 萬元
    ，及自起訴狀繕本送達之翌日起至清償日止，按年利率5%計
    算之法定利息。
二、對被告答辯所為陳述略以：
  (一)證人謝長文於本院99年6月1日言詞辯論期日時曾證稱，93年
    間原告請其出面協調，告知被告有3筆借款，1筆100萬元、1
    筆400萬元、1筆700萬元，被告亦在其面前坦承這3筆借款等
    語，足認被告積欠原告借款之事實為真。
  (二)證人陳淑桑於本院100年2月8 日言詞辯論期日，雖到庭證稱
    其交付系爭支票予證人江秀雲，係因其代訴外人劉德成及陳
    忠志向證人江秀雲借錢，由證人江秀雲提供訴外人吳秀莉及
    魏顯驍兩個名義設定抵押權等語；然證人江秀雲於本院99年
    9月28 日言詞辯論期日卻證稱，系爭支票乃證人陳淑桑向其
    借貸800 萬元之清償，且其不認識原告及訴外人陳穩安，兩
    者證詞顯有矛盾之處。
  (三)被告於臺灣高等法院99年度重上字第663 號案件審理時，曾
    於99年11月30日言詞辯論期日證稱，因訴外人劉德成積欠訴
    外人張謝民債務，故將系爭土地以600 萬元出售予原告，被
    告扣除所賺佣金100 萬元後，將買賣價金全數交付訴外人張
    謝民等語；然查，該筆買賣價金之流向並非流入訴外人張謝
    民之帳戶，而係被告及其妻江純敏、證人陳淑桑及訴外人陳
    憬蒼之帳戶，足認被告所辯稱原告以1,100 萬元購買系爭土
    地乙情，根本不實。
三、被告則以下列情詞，資為抗辯：
    原告於83年3月30日以價金700萬元購買系爭土地，辦理所有
    權移轉登記予訴外人陳穩安，並概括承受系爭土地之抵押權
    設定後，復以400 萬元塗銷抵押權登記。若否，原告何以願
    意承擔該筆400萬元之月息二分，長達7、8 年之久，且被告
    非系爭土地所有權人，何以持該筆土地向原告借款，雙方更
    完全無任何借據存在，又91年至今原告從未催告通知返還借
    款，原告所言顯違反常理，另原告並無提出給付借款400 萬
    元之積極證明等語。並答辯：駁回原告之訴。
四、得心證之理由：
  (一)按修正前民法第475 條規定：「消費借貸，因金錢或其他代
    替物之交付而生效力。」（註：此條文於民國88年04月21日
    修正刪除，但因原告主張之事實係於法條修正前，依民法債
    編施行法第1 條後段規定，仍應適用修正前之規定），則原
    告主張兩造間有金錢之消費借貸關係存在，自應負證明其已
    經將金錢交付被告之事實。又按「當事人主張有金錢借貸關
    係存在，須就其發生所須具備之特別要件即金錢之交付與借
    貸意思表示相互一致負舉證責任。而交付金錢之原因多端，
    或為買賣，或為贈與，或因其他之法律關係而為交付，非謂
    一有金錢之交付，即得推論授受金錢之雙方即屬消費借貸關
    係。若僅證明有金錢之交付，未證明借貸意思表示互相一致
    者，尚不能認有金錢借貸關係存在。」，是依上開規定，消
    費借貸契約於性質上係屬要物契約，除須交付金錢或其他代
    替物並移轉所有權於他方，尚須當事人間具有借貸意思表示
    之合致，始能成立，則倘若未能證明曾為金錢之交付，更無
    從證明借貸意思表示互相一致，自不能認有金錢借貸關係之
    存在。
  (二)經查，系爭土地於83年3月8日登記之名義人為訴外人張榮雄
    （應有部分2/5）、洪水塗（應有部分2/5）、劉英松（應有
    部分1/5），張榮雄、洪水塗及劉英松並均於83年3月8 日分
    別設定最高限額960萬元、960萬元及480 萬元抵押權予抵押
    權人吳秀莉、魏顯驍（債權範圍為5/8、3/8，84年1月23 日
    清償塗銷）；抵押權人郭肇隆、魏顯驍、李文福（債權範圍
    5/ 8、2/8、1/8）；抵押權人李文福（84年8月17 日清償塗
    銷）。嗣訴外人張榮雄應有部分1/5 及劉英松應有部分均於
    83年4月2日以『買賣』為原因分別移轉予藍日斐、原告，訴
    外人張榮雄於83年4月13日再將其應有部分1/5以『買賣』為
    原因移轉登記予原告配偶陳穩安，訴外人藍日斐於83年8 月
    26日再以『買賣』為原因移轉登記予原告，斯時原告及其配
    偶陳穩安各取得原屬訴外人張榮雄名義而其上設定有最高限
    額960萬元抵押權之系爭土地之應有部分1/5，有系爭土地登
    記簿在卷可稽。又訴外人張榮雄於本院另案98年度重訴字第
    15號審理中證稱：系爭土地係劉德成過戶給我作為擔保之用
    ；證人劉德成證稱：我有提供系爭土地給張榮雄作為我向他
    借款的債務擔保，系爭土地買的時候就登記在張榮雄名下，
    所以土地謄本上才沒有出現我的名字。劉英松係我親兄弟，
    過戶給林玉娥也是抵債之用，一開始就是劉英松的名字，所
    以直接用劉英松的名字過戶給林玉娥。（見本院98年度重訴
    字第15號98年11月18日、99年12月17日言詞辯論筆錄）乙節
    均為兩造所不爭執，惟原告主張以『買賣』為原因登記在其
    配偶陳穩安名下之部分，係因被告向其借款400 萬元所提供
    給原告作為擔保用之過戶，既為被告所否認，依前揭判決意
    旨所示，自應由原告就其與被告間具有借貸意思表示之合致
    ，及曾為金錢之交付負舉證責任。
  (三)原告於99年3月18日提出民事準備書(一)狀主張：84年1月18日
    與被告周讚堂及其合夥人劉德成，在陳淑桑代書處碰面，並
    將第一銀行所開立之台支784萬元，票號0000000，發票日（
    書狀誤為到期日）84年1月18 日．．．交付給被告周讚堂，
    被告交給陳淑桑代書．．．等情，惟據證人劉德成於本院10
    0年1月18日言詞辯論期日到庭結證:「（問：83 年間有無跟
    被告合夥做生意？）沒有，只有委託被告買賣房子而已。」
    「（問：是否曾經與被告一起去跟原告借過錢？）沒有。」
    「問：有無親眼見過被告跟原告借錢？）沒有。」「（問：
    84年間你有無在陳淑桑代書事務所見到原告開立一張支票交
    給被告？）時間太久了，我忘記了，但印象中應該是沒有。
    」（見本院卷第186-188頁）；證人陳淑桑於本院100年2月8
    日言詞辯論期日到庭結證稱：「（問：據原告在民事準備(一)
    狀陳稱，84年1月18 日被告及劉德成在你代書事務所向原告
    借錢，每人借400萬元，共借800萬元，利息是二分利，扣除
    16萬元後，交付台支784 萬元給被告，是否有此事？）兩造
    並沒有我面前交付支票的動作，兩造間的事情我並不清楚，
    我只能就剛剛提示的支票為何會到江秀雲手上加以說明。在
    我擔任代書期間，我的客戶曾經有擔心借出去的錢拿不回來
    ，就會要求先將不動產過戶在自己名下，待錢還清後，再將
    不動產過戶回給借款人，兩造間是否存在有此關係，我並不
    清楚，兩造並沒有告訴我內情，我的訊息是辦理買賣過戶。
    」（見本院卷第203頁），證人劉德成、陳淑桑於84年1月18
    日既均未親眼目睹原告有將面額400 萬元之系爭支票交付給
    被告，亦不清楚兩造間有無借款關係，是證人劉德成及陳淑
    桑之證詞即難作為有利於原告之認定。
  (四)原告於99年5月17 日復提出之民事調查證據狀主張：證人謝
    長文對於兩造間之借款相關事實為最為清楚且直接之證人而
    聲請訊問證人謝長文，惟證人謝長文於本院99年6月1日言詞
    辯論期日到庭結證稱：「就被告是否有向原告借貸400 萬元
    的部分，我是在居間協調的時候才知道，借款過程我並不知
    道」「在民國93年間，是原告請我出面協調，當時原告告知
    我有3筆借款，1筆100萬元、1筆400萬元、1筆700 萬元，被
    告在我面前有承認這3筆借款，但被告表示要先償還100萬元
    ，所以有跟我借了3張公司的票子，金額分別係50 萬元、30
    萬元、20萬元，日期都不同，但都是被告在我公司我面前填
    載完畢交給我，蓋公司大小章，蓋完之後，我先交給被告，
    被告在我面前轉交給原告作為償還的動作，後來因為連絡不
    上被告，所以我打電話請原告將票子抽回，後來支票在原告
    保管中，但我承諾要幫原告協調」「（問：是否知悉被告有
    簽立3張本票交給原告？）我只看過1張，面額700 萬元的本
    票，民國83年間，原告交付被告200萬元時，被告就將700萬
    元的本票交給原告，當時是在被告位於仁一路光華戲院附近
    的公司」「（問：是否知道被告700 萬元之本票作何使用？
    ）借款700萬元使用，但是700萬元並非一次給足，至於400
    萬元本票部分我是沒有見到，但借200萬元當時原告有要將
    400萬元本票返還被告之意，但被告表示放著沒有關係」「
    （問：你借被告3張支票面額共100萬元使用，有無要求被告
    提供擔保？）沒有」等情（見本院卷第84-85 頁），顯見，
    證人謝長文並未親聞親見原告與被告間之借款，而是經由原
    告告知，且證人謝長文所證被告係以本票向原告借款乙節亦
    與原告主張被告係以將訴外人張榮雄名下之系爭土地之應有
    部分1/5 移轉登記予原告配偶陳穩安供作借款之擔保不相符
    ，何況證人謝長文上開所述被告向原告借款所開立供作擔保
    之本票，業經被告向本院提起確認本票債權不存在獲得勝訴
    判決確定，並經本院調閱本院91年度重訴字第76號確認本票
    債權不存在事件卷宗及判決，該判決係以被告（即本案原告
    ）所持之本票送請法務部調查局以特徵分析及歸納比對之鑑
    定方法加以鑑定認「非出自於同一之手筆」「又依原告（即
    本案被告）之基隆市○○區○○段37地號土地登記簿上系爭
    土地移轉登記原因載為『買賣』，而被告（即本案原告）復
    無法就其所稱該筆土地係做為借款之信託擔保乙節，提出極
    事證以實其說，自難為有利於被告（即本案原告）之認定」
    而認本票上出票人即『周讚堂』之簽名非原告（即本案被告
    ）所為，被告（即本案原告）復未能舉證證明系爭本票上原
    告（即本案被告）之簽名係屬真正為理由，而判決原告（即
    本案被告）請求確認系爭2 紙本票債權不存在為有理由，有
    上開判決書在卷可按，加上被告亦已否認有當證人謝長文面
    承認向原告借款3 筆之事實，從而，證人謝長文之證詞實難
    為有利於原告之認定。
  (五)再者，有關系爭支票係由何人提示兌領，經本院向花旗（台
    灣）商業銀行大安分行函查結果，係於84年1月23 日存入證
    人江秀雲帳戶內兌領，嗣經證人江秀雲於本院99年9月28 日
    言詞辯論期日到庭結證稱：「我印象中有一位代書陳淑桑向
    我借款含利息共800萬元，因提前清償，所以交給我784萬元
    的支票，因為陳淑桑經常跟我調錢，所以我拿到票之後，並
    沒有注意何人背書，何人的支票」「（問：是否認識林玉娥
    或陳穩安？）均不認識」「（問：代書有無向你表示過借錢
    的人有原告或被告？）我都不認識」等語（見本院卷第143
    頁），核與證人陳淑桑於本院100年2月8 日言詞辯論期日到
    庭證述：「（問：有無跟江秀雲有金錢往來？）我本人沒有
    跟江秀雲借過錢，最開始不是林玉娥、陳穩安他們，應該是
    張榮雄，另外有一個出面的人陳忠志、劉德成，我是透過他
    們才認識張榮雄」「我是跟江秀雲說有人有一塊土地要借錢
    ，問她可不可以，她說好，於是就設定抵押」「（問：你介
    紹他人用土地向江秀雲借了多少錢？）張榮雄部分借800 萬
    元、洪水塗也是800萬元、劉英松是400萬元，共借了2000萬
    元，應該是由最後土地所有權人拿錢出來還的，要看塗銷資
    料才知道」「（是否知道江秀雲登記的抵押債權人是誰？）
    不是江秀雲本人，是吳秀莉、魏顯驍為抵押權利人，但錢是
    江秀雲出的」「（問：請確認有無見過系爭支票？）還錢不
    是還現金就是還支票，這筆金額這麼大，應該是支票，至於
    是誰還交給我這張支票，我要看塗銷的資料」「（問：林玉
    娥、陳穩安有無在妳的事務所開支票給妳？）應該有，因為
    土地後來是在他們名下，借錢要付利息，從來沒有積欠利息
    。土地是誰的，還錢就是誰」「（問：這份買賣契約書是否
    是妳幫陳穩安及張榮雄寫的？）是我製作的，當事人到我事
    務所跟我說要辦抵押或買賣，我就照當事人的指示辦理」「
    辦理買賣當時，系爭土地上設有抵押權，由承買人承受，所
    以當時沒有付錢」「（問：這份債務清償證明書是否妳幫抵
    押權人製作？）是我寫的，這筆錢應該是陳穩安還的，原告
    及其先生權利各1/5，總共還800萬元。剛剛庭上提示的系爭
    支票，雖然是台支，但我有習慣誰交給我我就請那個人在後
    面背書，所以可以判斷系爭支票應該是陳穩安交給我的，80
    0萬元二分利，利息是16 萬元，因為提前還錢，所以要把利
    息扣掉，所以支票面額扣除利息才會變成784 萬元，這二分
    利，並不是跟陳穩安夫婦約定的，陳穩安是承受前手的關係
    」「應該是被告不知道我借錢的人叫江秀雲，所以才會認為
    是張榮雄欠我的，被告並不認識江秀雲，他們只知道，我幫
    他們找金主，但他們並不知道金主是誰」「我經常向江秀雲
    介紹借錢的人（讓其賺利息），所以不用我明錢是別人要借
    的，而且設定後的他項權利證明書都交給江秀雲」「（問：
    抵押權人吳秀莉、魏顯驍都是江秀雲提供給好的人頭？）是
    的，因為我也不認識他們」等情（見本院卷第200-209 頁）
    大致相符，是證人江秀雲上開證詞堪可採信，且由此可知，
    證人江秀雲僅係證人陳淑桑從事代書業務期間，為其客戶尋
    找資金之金主，其僅能證明系爭支票係證人陳淑桑因代他人
    借款後還款所交付，至於系爭支票是否係被告向原告借款而
    交付被告，證人江秀雲無庸亦無從知悉，是原告聲請本院再
    行傳喚證人江秀雲，本院認為並無必要，況證人陳淑桑亦證
    明原告夫婦確實有在其事務所交付系爭支票予證人陳淑桑及
    原告夫婦交付系爭支票之原因，係因原告夫婦承受系爭土地
    之抵押債務800 萬元，至於原告夫婦取得訴外人張榮雄名下
    之系爭土地之應有部分1/5 及承受其上之抵押債務之真正原
    因為何，證人陳淑桑並不知悉，是證人江秀雲及陳淑桑之證
    詞均無法作為有利於原告之認定。
  (六)原告於另案即本院98年度重訴字第15號清償債務事件審理中
    係主張被告以系爭土地向其借款700萬元；於另案即本院91
    年度重訴字第76號確認本票債權不存在事件審理中係主張：
    83年3 月中旬，被告以近日將進行「中船路合建開發案」欠
    缺資金為由，再次向被告借款700 萬元，並表示願意將系爭
    土地所有權持分1/5 移轉登記予原告作為清償借款之擔保。
    另外，被告請求原告能代其清償上開土地上之第一順位抵押
    權所擔保之借款400萬元，被告亦將簽發400萬元之本票予原
    告作為擔保。因被告自83年10月8 日起即無法繳納上開土地
    所擔保400萬元之利息，原告不僅代其繳納，且於84年1月18
    日代為清償該筆400萬元借款等語，與其於本案本院100年3
    月15日言詞辯論時所稱：最初被告拿系爭土地借款，是先借
    700 萬元，土地是過戶在陳穩安名下，錢是跟原告借的，84
    年1 月時，700萬元尚未清償，被告又再向原告借款400萬元
    ，此部分並沒有要求新增擔保過戶等語相互齟齬，且查，舉
    凡消費借貸契約之成立，皆發生於借款人無足夠可供週轉之
    資金之情況，任何消費借貸契約就貸與人而言，皆存在資金
    可能無法回收之風險，物保或人保提供之重要性即在於此，
    換言之，貸與人之所以願意貸款予借款人，所斟酌者不僅借
    款人之資力，尚及於所提供之擔保是否足夠，暫且不論過戶
    在原告配偶陳穩安名下之系爭土地部分之真正所有權人係劉
    德成而非被告，被告有無權利將他人之土地過戶給原告配偶
    陳穩安作為其向原告借款400萬元之擔保，但查系爭土地在
    過戶給原告配偶陳穩安時，其上已設定有第一順位之最高限
    額抵押權960萬元，然本件原告主張其借貸予被告700萬元部
    分，被告尚未清償，又向原告借款400萬元，2筆金額甚鉅，
    然原告竟未要求被告提供足夠之擔保有違經驗法則，況且過
    戶在原告配偶陳穩安名下之時間是在83年4月13日，與原告
    主張因借款400萬元予被告而所交付之系爭支票之發票日期
    係在84年1月18日，時間相距9個月之久，是原告主張被告以
    系爭土地應有部分1/5過戶在其配偶陳穩安名下作為向其借
    款400萬元之擔保，亦有悖交易常情。
  (七)酌以證人陳淑桑上開所述及83年3月2日之土地改良物抵押權
    設定契約書暨借據、84年1月18 日抵押權塗銷登記申請書暨
    債務清償證明書，系爭土地設定抵押予吳秀莉、魏顯驍所借
    之800 萬元款項部分所示之借款人並非被告，是原告主張其
    代被告清償系爭土地上之抵押權所擔保之借款400 萬元亦與
    證人陳淑桑所證及卷內積極事證不符。
  (八)末按民事訴訟如係由原告主張權利者，應先由原告負舉證之
    責，若原告先不能舉證，以證實自己主張之事實為真實，則
    被告就其抗辯之事實即令不能舉證，或其所舉證據尚有疵累
    ，亦應駁回原告之請求，最高法院著有17年上字第917 號判
    例意旨可參。本件既係由原告主張兩造間有借貸契約，則不
    論被告所辯系爭款項為原告購買系爭土地之價金等語是否屬
    實，依前述舉證責任分配原則，均應由原告先就借貸之事實
    負舉證責任。原告既未能舉證證明兩造間確有借貸之合意，
    則縱使被告未能證明系爭款項為買賣土地之價金，亦不得因
    此即認系爭款項為借款。
  (九)綜上所述，原告既未能舉證證明與被告間成立有消費借貸關
    係，則原告依消費借貸關係請求被告給付400 萬元，及自起
    訴狀繕本達之翌日起至清償日止，按年息5%計算之利息，為
    無理由，應予駁回。又原告之訴已經駁回，其假執行之聲請
    自失附麗，應併駁回之。
五、本件事證已臻明確，兩造其餘攻擊與防禦方法及所提出之證
    據資料，經審酌後均認與判決結果不生影響，爰不予以一一
    論述，附此敘明。
六、訴訟費用負擔之依據：民事訴訟法第78條。
中    華    民    國    100    年    3    月    29    日
                  民事庭法  官  林淑鳳
以上正本係照原本作成。
如對本判決上訴，須於判決送達後20日內向本院提出上訴狀。如
委任律師提起上訴者，應一併繳納上訴審裁判費。
中    華    民    國    100    年    3    月    29    日
                        書記官  王鵬勝